最高法院民事判決　　　　　　　　　　　　　　　九十三年度台上字第一二六０號
　　上　訴　人　癸 ○ ○
　　　　　　　　壬 ○ ○
　　共　　　同
　　訴訟代理人　鍾 武 雄律師
　　上　訴　人　丙 ○ ○
　　　　　　　　辛 ○ ○
　　　　　　　　戊 ○ ○
　　　　　　　　己 ○ ○
　　　　　　　　庚 ○ ○
　　　　　　　　丑 ○ ○
　　　　　　　　子○○○
　　被 上訴 人　丁 ○ ○
　　　　　　　　乙 ○ ○
　　　　　　　　甲 ○ ○
右當事人間請求分割共有物等事件，上訴人對於中華民國九十二年十二月三十一日台
灣高等法院高雄分院第二審判決（八十四年度上字第二一六號），提起上訴，本院判
決如下：
    主  文
原判決關於分割土地及該訴訟費用部分廢棄，發回台灣高等法院高雄分院。
    理  由
本件為分割共有物訴訟，其訴訟標的對於共有人必須合一確定，雖僅由上訴人癸○○
、壬○○提起上訴，依民事訴訟法第五十六條第一項第一款規定，其效力及於同造當
事人丙○○、辛○○、戊○○、己○○、庚○○、丑○○、子○○○等七人，爰併列
丙○○等七人為上訴人，合先敘明。
被上訴人主張：坐落高雄縣路竹鄉○○段（下均同段）四四號面積０點０八一七八八
公頃、五一號面積０點００八七七五公頃二筆建地，為兩造共有，應有部分分別為：
丁○○九分之一、乙○○與甲○○各五四００分之二０二（二人繼承康進財五四００
分之四０四）、辛○○六分之一、癸○○一八００分之四二、戊○○九分之一、己○
○九分之一（康惠斌之繼承人，其後將四四號土地應有部分出售與丑○○）、庚○○
九分之一、丙○○五四００分之七０四、壬○○一八００分之四二、丑○○一八００
分之三一六（原有一八００分之一一六、其後再買得四四號土地之己○○九分之一）
、子○○○二七００分之一九六。共有人間並無不得分割之約定，且依其使用目的又
無不能分割之情形，兩造對於系爭建地之應有部分比例復相同，並均同意合併分割，
惟就分割方法無法達成協議等情，爰求為原物合併分割之判決（關於被上訴人追加請
求上訴人己○○應就其被繼承人康惠斌所有五一號土地應有部分辦理繼承登記，經原
審為被上訴人勝訴之判決，上訴人癸○○、壬○○對此部分聲明不服，關於此部分另
結）。
上訴人癸○○、壬○○則以：請求為適當之分割，依原判決附圖（下稱附圖）乙案分
割為合理等語；丙○○、辛○○則以：同意系爭建地分割，惟應以價值補償等語；丑
○○則以：採附圖甲案較合理等語；子○○○則以：請依附圖甲案或丙案分割等語；
戊○○、己○○、庚○○則以：依伊所提之分割略圖分割等語，資為抗辯。
原審將第一審判決廢棄，另定分割方法，無非以：前開系爭建地為兩造共有，應有部
分比例相同，兩造並無不得分割之約定，且依其使用目的又無不能分割之情形，並均
同意合併分割，惟就分割方法無法達成協議之事實，業據提出土地登記簿謄本為證，
堪信為真實。則被上訴人訴請合併為分割，依民法第八百二十三條第一項規定，自應
准許。惟兩造就系爭建地之分割方法未能合致，經審酌系爭建地上除癸○○、壬○○
未實際占有、使用外，東北側有被上訴人所有鐵造與二樓房屋，東南側有辛○○、丙
○○所有二樓房屋，東側中間部分為戊○○、庚○○所有二樓房屋，西北角部分為第
三人蘇鬧得所有三樓房屋，西側偏中部分則為老舊平房，西側突出部分分別有丑○○
、子○○○所有二、三樓房屋，業經勘驗現場並製有勘驗筆錄，被上訴人提出之位置
圖一紙足稽；系爭建地東側有巷道（忠孝路十八巷）可通行，四四、五一號土地與巷
道間有第三人所有四五、四六、四七、四八、四九、五０、五二號土地，然已成為既
成道路使用多年，僅尚未依計畫道路開闢而已，有高雄縣政府八六府建都字第二三九
三０八號函與所附會勘紀錄影本各一紙可稽。目前庚○○、丙○○及被上訴人等人所
建供居住之房屋，亦均面向該既成道路並賴以出入使用，是如依附圖丙案方法分割，
則面向東側之Ａ、Ａ１、Ｂ、Ｃ、Ｃ２、Ｆ、Ｆ１等部分自無不能建築使用之虞。而
Ｂ部分如分歸癸○○與壬○○共有，雖其所有權應有部分面積較小，但使之面臨上述
既成道路，亦增其利用價值，而較甲案之Ｂ部分無出入通路為優。又丙案Ｄ、Ｅ部分
西側與系爭建地同段之三七號土地，業經高雄縣政府辦理徵收並已發放補償費予各共
有人在案，為兩造所不爭，該三七號土地上原為子○○○與丑○○之房屋，如依丙案
將Ｄ、Ｅ部分分歸丑○○與子○○○取得，自較能盡其利用價值；癸○○與壬○○主
張將乙案Ｂ部分分歸其所有，因其面積過少無法建屋使用，自較丙案取得Ｂ部分能面
臨道路為差，反而對其並無利益。至Ｃ１部分應與Ｃ、Ｃ２部分分歸戊○○、庚○○
、己○○共有，係因Ｃ１部分已經第三人蘇鬧得於民國三十七年間向戊○○、庚○○
等人之被繼承人康同安、康同水、康同興等人買受，並於四十六年間建蓋三層樓房使
用迄今，業經證人蘇鬧得證實，該部分土地自應由繼受人之戊○○、庚○○、己○○
取得較合理，對其餘共有人亦較公平。況庚○○等人分得之土地部分，如依丙案，Ｃ
與Ｆ間之分割線，距現有主建物的牆壁約一公尺，並不需拆到建物主體結構等情，已
據鑑定人即路竹地政事務所測量人員鄭碧育證實在卷，足認丙案分割方法亦對庚○○
等有利。而被上訴人雖請求依照乙案來分割，但如前所述，乙案對於癸○○與壬○○
取得部分，實較丙案不利，且對於被上訴人分得部分，亦因未影響及其現有房屋，整
體而言，丙案之分割方法對全部共有人均屬有利，自較適宜。至其餘系爭建地上各共
有人現使用之房屋均已老舊，雖有一部分將因土地分割之分配而須拆除，然為兼顧土
地分割後對於土地利用之利益，房屋部分既已老舊，其損害亦甚少。另查兩造共有同
段第三七號土地，既因道路徵收而發放補償費，並已由各共有人分別領取完畢，該部
分因主管機關對於道路拓寬方案尚未定案，而仍遲未解決，是丑○○與子○○○如依
丙案所分得之Ｄ、Ｅ部分，並未面臨道路，而丙○○所分得之丙案Ｆ部分，目前又係
面臨既成道路，有勘驗筆錄可稽，足見其所分得部分並無價值較低可言，自不生補償
問題，則丙○○抗辯應由丑○○與子○○○以金錢補償其他共有人云云，即無可採。
則系爭建地之分割方法，以附圖所示丙案，即編號Ａ部分面積一六一點三九平方公尺
、Ａ１部分面積六點九九平方公尺，合計一六八點三八平方公尺分歸被上訴人三人按
其原應有部分比例保持共有；Ｂ部分面積四二點二六平方公尺分歸癸○○、壬○○按
其原應有部分比例保持共有；Ｃ部分面積一四一點二九平方公尺、Ｃ１部分面積四三
點一六平方公尺、Ｃ２部分面積二六點五六平方公尺分歸戊○○、庚○○、己○○按
其原應有部分比例保持共有；Ｄ部分面積一四九點二四平方公尺分歸丑○○取得；Ｅ
部分面積六五點七四平方公尺分歸子○○○取得；Ｆ部分面積二一四點八０平方公尺
、Ｆ１部分面積五四點二０平方公尺，合計二六九點００平方公尺分歸辛○○、丙○
○按其原應有部分比例保持共有為適宜等詞，為其判斷之基礎。
按共有物之分割，除公平原則外，應依其性質，並斟酌其分割後之經濟效用，而為適
當之分配。本件分割標的物係建地，其分割方法自應使各共有人分得之土地均得以建
築，始能地盡其利，發揮其經濟效用。查原審所定之分割方法，其中上訴人癸○○、
壬○○分得土地部分，面積僅四二點二六平方公尺，為長尖三角地形，似屬高雄縣畸
零地使用自治條例第三條規定地區內面積狹小或地界曲折之基地，亦即畸零地，不得
單獨供建築房屋使用。果爾，原審所定之分割方法是否允當，即非無疑。其次，分割
共有物依民法第第八百二十四條規定，原則上固採原物分割，然如分配之面積與應有
部分折算面積之價值未盡一致，非不得以價金補償，以期公平。原審就系爭建地為分
割，未審酌上開條例所定之正面路寬、最小寬度及最小深度等限制，亦未說明系爭土
地分割後，共有人分配取得之土地價值與其應有部分折算土地面積之價值是否一致，
以定應否為金額之補償，僅以上訴人癸○○、壬○○分得部分面臨既成道路（忠孝路
十八巷），即認係增加上訴人癸○○、壬○○之利用價值，自有可議。上訴論旨，指
摘原判決關於分割系爭土地部分為不當，求予廢棄，非無理由。
據上論結，本件上訴為有理由。依民事訴訟法第四百七十七條第一項、第四百七十八
條第二項，判決如主文。
中　　　華　　　民　　　國　　九十三　　年　　　六　　　月　　二十五　　日
                              最高法院民事第六庭
                                  審判長法官  吳　正　一
                                        法官  劉　福　來
                                        法官  鄭　玉　山
                                        法官  黃　義　豐
                                        法官  許　澍　林
      右正本證明與原本無異
                                              書  記  官
中　　　華　　　民　　　國　　九十三　　年　　　七　　　月　　 十三 　　日
                                                                     Ｍ
